【裁判字號】    92,重上,89
【裁判日期】    921118
【裁判案由】    損害賠償
【裁判全文】
臺灣高等法院臺中分院民事判決  九十二年度重上字第八九號
      上  訴  人  丙○○
      被上訴人    甲○○○
      被上訴人    乙○○
      被上訴人    丁○○
右當事人間損害賠償事件，上訴人對中華民國九十二年四月二十八日臺灣臺中地方法
院九十年度重訴字第六五三號第一審判決提起上訴，本院於九十二年十一月四日言詞
辯論終結，並判決如左：
      主      文
上訴駁回。
第二審訴訟費用由上訴人負擔。
      事實及理由
一、上訴人起訴主張：被上訴人甲○○○（上訴人之妹）、乙○○（上訴人之妹婿）
    、及丁○○（上訴人之母）三人，共同偽造文書，侵害上訴人之權益，於民國七
    十五年五月二十九日以前，多次聯合施壓上訴人，逼迫上訴人交付身分證、印章
    及印鑑證明，致上訴人發病入院，於彰化基督教醫院精神科治療期間，將上訴人
    應合法繼承父親陳其松所有坐落雲林縣北港鎮○○段四一七地號 (重測前為北港
    段一二二一之一地號）土地、暨其上建號二四八號即雲林縣北港鎮○○路七十六
    號建物，及坐落雲林縣北港鎮○○段四○一地號土地、暨其上建號第一八九號即
    北港鎮○○路三十二號建物，以及坐落台中市○○路六十八號之房地，偽造移轉
    登記於被上訴人丁○○名下，致上訴人未能繼承陳其松之遺產，被上訴人共同侵
    權行為，上訴人精神上受到重大之打擊，曾入彰化基督教醫院（七十五年四月二
    十七日至六月二十八日、七月十日至八月七日、八月二十日至八月二十五日）、
    台大醫院（七十五年八月二十五日至十一月六日、七十七年二月三日至四月二十
    七日）、草屯療養院（八十年間）、台中榮民總醫院（八十六年間）、及大里仁
    愛醫院（八十九年一月十八日至二月一日），入院治療期間造成上訴人精神重大
    之痛苦，爰依民法第一百八十五條、及第一百九十五條規定，請求被上訴人應連
    帶賠償上訴人精神上之損失新台幣（下同）一千萬元。又被上訴人將上訴人送入
    彰化基督教醫院精神科治療之行為，除造成上訴人精神上重大痛苦外，財產亦受
    有損失，上訴人先後入院數年之久，影響結婚生子，其中數次遭被上訴人陳昭燕
    、乙○○半路攔截載入精神病院，使上訴人喪失自由、及勞動能力（即喪失高中
    、國中教師之工作），被上訴人亦因之受有利益，爰依民法第一百七十九條不當
    得利規定，請求被上訴人應返還該利益，又縱於上開侵權行為時效消滅後，依同
    法第一百九十七條第二項規定，被上訴人亦應返還該利益。爰求為判決被上訴人
    應連帶賠償：
    上訴人得精神分裂症：精神賠償一千萬元。
    喪失勞動能力：五百萬元。
    喪失擇偶及生育能力：五百萬元。
    原審駁回上訴人之訴，上訴人不服原判決，提起本件上訴，於本院聲明，求為判
    決：
    (一)原判決廢棄。
    (二)被上訴人應連帶賠償上訴人二千萬。
    並補充陳述略稱：
    (一)當初賺錢養家者係父親，非母親，若以夫妻平分遺產，亦應一人一半，而非全
      由母親即被上訴人丁○○一人所取，被上訴人如此剝奪上訴人之權利，乃係為
      使其自己受有大利益，上訴人爰依民法第一百九十七條第二項請求被上訴人返
      還不當得利。
    (二)被上訴人丁○○非但逼迫上訴人辭去教職，嗣因上訴人與郭惠二結婚，欲前往
      加拿大居住，被上訴人丁○○復拒絕拿出一百萬元支助上訴人，被上訴人丁○
      ○對待上訴人如此欺壓，致上訴人幾近崩潰狀態而住進精神病院，不久上訴人
      即與郭惠二辦妥離婚手續，當年上訴人與另位論及婚嫁之對象欲完成終身大事
      ，對方要求被上訴人丁○○給與上訴人應得之財產權以便立業，未料仍遭其所
      拒，此舉再令上訴人住進台大精神病院，被上訴人對上訴人婚姻自由侵權行為
      ，且妨礙上訴人之生育；上訴人於八十一年四月七日間復與簡適才先生交往，
      惟被上訴人丁○○卻攔阻其進入上訴人當年之戶籍地北港鎮○○路三十二號，
      以致未果，最後遲於八十一年十月二十九日上訴人始與原住民唐中光先生辦理
      結婚典禮，然後辦理入贅，進入上開戶籍地，惟被上訴人丁○○以不習慣與唐
      中光共住為理由，逼迫唐中光搬離。
    (三)關於時效問題：上訴人遲至九十年五月二十九日，經由陳福文市議員之幫助始
      知台中市○○路六十八巷二十二號之地號已為變更，此棟當年由祖父陳信交代
      登記予姑婆陳巧名下之不動產，雖陳巧未出嫁，姑婆去世後即登記予陳其松名
      下，先前祖先名訓，縱由某人當家，而為統一登記權，皆不能獨佔，乃係要將
      利益普遍分配至眾親人，被上訴人於本案提出前，始知此棟房屋以變更登記至
      被上訴人丁○○名下，當時被上訴人丁○○出國到美國，被上訴人甲○○○、
      及乙○○均故意不告知上訴人。
    (四)依民法第一千一百一十四條明文規定，親屬間互負扶養義務，被上訴人丁○○
      、甲○○○係上訴人至親之人，於上訴人病痛疾苦時卻完全不聞不問。
二、被上訴人則以：依民事訴訟法第一百十六條第一項第五款規定，當事人書狀應記
    載供證明或釋明用之證據；同法第二百七十七條亦規定，當事人主張有利於己之
    事實者，就其事實負有舉證之責任。本件上訴人迄今並未提供證明或釋明用之證
    據，依上開舉證責任分配之原則，上訴人應負舉證之責。又上訴人主張被上訴人
    共謀偽造文書，侵害其權益，於七十五年五月二十日之前多次聯合施壓上訴人，
    逼迫其交出身分證、印章及印鑑證明，致其發病入院彰化基督教醫院精神科，並
    於期間將其土地及其上地上物之合法繼承權偽造於丁○○名下，惟據台灣台中地
    方法院檢察署九十一年度偵字第一三四四六號不起訴處分書所載，不論被上訴人
    是否確有詐騙印章擅自過戶之行為，上訴人指訴之犯行既已逾追訴期間，自應為
    不起訴分，故上訴人所主張之侵權行為損害賠償，業已逾二年之請求權時效，被
    上訴人爰為時效消滅之抗辯。上訴人另主張其中數次係被上訴人甲○○○、乙○
    ○半路攔截強迫載入精神病院，使其喪失自由及人格法益，惟依上開不起訴處分
    書記載，上訴人指訴時間係於七十七年間，距今顯已逾六個月之告訴期間，自應
    為不起訴處分，則上訴人所主張侵權行為損害賠償，業已逾二年之請求權時效，
    上訴人固就前開事實另主張不當得利，然其亦未舉證證明。末按坐落雲林縣北港
    鎮○○段四○一地號土地及其上建物一八九號建物，原為被上訴人丁○○之夫陳
    其松所有，陳其松過世，其遺產由被上訴人丁○○及五名女兒共同繼承，五名女
    兒嗣均同意將應有部分移轉登記與被上訴人丁○○，詎料十三年後，上訴人對被
    上訴人丁○○訴請返還前開不動產所有權應有部分，台灣雲林地方法院為上訴人
    敗訴之判決，台灣高等法院台南分院為上訴人勝訴之判決，理由係前開不動產物
    權移轉登記之時，上訴人正於彰化基督教醫院精神科治療，而認上訴人無法自己
    處理自己之事務，上開不動產移轉登記無效，於上開判決確定後，上訴人已迅即
    將該不動產所有權應有部分回復登記，並贈與移轉登記與其夫唐中光等語置辯。
    原審為上開判決，上訴人不服提起本件上訴，被上訴人於本院聲明，求為判決：
    上訴駁回。
    並補充陳述稱：
    (一)上訴人之上訴狀均無記載其所主張對於被上訴人有侵權行為損害賠償、不當得
      利返還請求權之證據資料，而所記載之內容均與本件其所主張之訴訟標的之基
      礎事實無關，故上訴人之上訴顯無理由。本件上訴人經原審法院對其行使闡明
      權之後，仍未提供證明或釋明其所主張訴訟標的基礎事實之證據資料，上訴人
      所言皆非事實，亦無舉證以實其說。門牌「台中市○○路六八巷二十二號」房
      屋係被上訴人丁○○所有財產，非屬陳其松之遺產，及被上訴人乙○○所繼承
      之財產，其要如何使用、收益及處分，均非上訴人得以干涉，上訴人空言被上
      訴人侵害其權利，即應依法駁回其訴。
    (二)上訴人主張之雲林縣北港鎮○○路七十六號房屋，係訴外人李登皇辦畢所有權
      第一次登記，非陳其松所遺留之財產，業經台灣雲林地方法院九十年度訴字第
      一二五號確定判決確認在案，上訴人所述顯不實在；又主張「二妹陳芳桂及三
      妹陳昭燕皆違背先父陳其松尚在世之遺言，即老大未嫁，老二、老三皆不能嫁
      ，即對上訴人人格法益的侵權」一節，惟法律並無限制姊妹出嫁之順序，故無
      侵害上訴人法律上之人格權；又主張「因乙○○曾娶過一次，新娘落跑，故去
      辦理離婚，基督教教會不再為他行婚禮，乃由我為他和陳昭燕擬結婚程序表，
      並邀請曾追求我的許民生（也受父母拒絕）之大伯父許遵道牧師擔任證婚和講
      道，他們結婚後幸福美滿，並育有一女一子，但竟對我忘恩負義，並犯了民法
      第一九五條」一節，亦非屬實，被上訴人乙○○、甲○○○夫婦並無侵害上訴
      人之人格法益情事，反之被上訴人乙○○、甲○○○夫婦多次交付金錢予上訴
      人；又主張「林父之另一半遺產應騰出來給眾親屬使用才對，乙○○、甲○○
      ○兩人皆侵害大姐丙○○之權，而使自己受了大利益，囤積土地、房屋、股東
      、金錢，並歐、美、日膨脹旅遊，任憑眾親族飢餓路倒，而不知捶胸頓足，上
      訴人爰以民法第一九七條第二項，請求司法判被告（即被上訴人）返還不當得
      利於原告（即上訴人）」一節，亦為不實，被上訴人乙○○、甲○○○夫婦因
      繼承或投資而取得之財物，自屬被上訴人所有，要無不當得利情事；再者，上
      訴人上訴狀載「但被告三人皆無情無義對我，不瞭解民法第一一一四條各款之
      內容，親屬間互負扶養之義務」一節，實顛倒是非，上訴人依法應對其母即被
      上訴人丁○○負扶養義務，上訴人非但未對被上訴人丁○○負扶養義務，反而
      一再地向上訴人丁○○索取金錢，且數次無端對上訴人丁○○提出刑事告訴，
      讓被上訴人丁○○心痛至極，然縱使被上訴人丁○○遭上訴人提出刑事告訴，
      期間上訴人向被上訴人丁○○索取金錢，被上訴人丁○○仍然會給上訴人金錢
      ，上訴人實應知感恩等語。
三、經查：上訴人主張被上訴人甲○○○、乙○○、及丁○○共同偽造文書，於七十
    五年五月二十九日前，多次聯合施壓其交付身分證、印章及印鑑證明，致其發病
    入院，又於其住院治療期間，將其父陳其松所有上開房地，共同偽造移轉登記於
    被上訴人丁○○名下，致其未能繼承遺產，被上訴人共同侵權行為，使其精神上
    受到重大之痛苦，爰依民法第一百八十五條、及第一百九十五條、第一百九十三
    條規定，請求被上訴人應連帶賠償上訴人精神上之損失新台幣（下同）一千萬元
    、以及其在醫院治療期間喪失自由、及喪失勞動能力，被上訴人應連帶賠償其喪
    失勞動能力之損失五百萬元、及喪失擇偶及生育能力之損失五百萬元等語，依上
    訴人主張之上開事項，苟上訴人權利有受侵害之事實，亦係發生於七十五年間。
    按因侵權行為所生之損害賠償請求權，自請求權人知有損害及賠償義務人時起，
    二年間不行使而消滅。自有侵權行為時起，逾十年者亦同。民法第一百九十七條
    第一項定有明文。上訴人於七十五年間權利受到侵害，則其得主張侵權行為損害
    賠償請求權，至遲應於八十五年間即已罹於十年時效期間而消滅，惟其於九十年
    五月二十九日始於原審提起本件訴訟，有起訴狀在卷可稽，其主張之侵權行為損
    害賠償請求權，即已罹於時效而消滅，被上訴人本於時效消滅為之抗辯，自屬可
    採。則上訴人依共同侵權行為損害賠償法律關係，請求被上訴人應連帶賠償其損
    失，於法即有未合，應予駁回。
四、次查：上訴人又主張被上訴人將其送入彰化基督教醫院精神科治療之行為，影響
    其結婚生子之損失五百萬元，及使其喪失自由、及勞動能力之損失五百萬元，被
    上訴人因之受有利益，縱上開侵權行為時效已消滅，仍得依民法第一百九十七條
    第二項、第一百七十九條不當得利規定，返還所受之利益等語，惟上訴人上開陳
    述，為被上訴人所否認。按損害賠償之義務人，因侵權行為而受利益，致被害人
    受有損害者，於前項時效完成後，仍應依關於不當得利之規定，返還其所受之利
    益於被害人。民法第一百九十七條第二項固有明文。又關於依不當得利法則請求
    返還不當得利，須無法律上之原因而受利益，致他人受有損害為要件，所得請求
    返還之範圍，應以不當得利受領人所受之利益為返還之範圍，而非以被害人所受
    損害若干為準（最高法院八十二年度台上字第一七六四號判決參照）。再當事人
    提出之書狀，應表明一請求所依據之事實及理由；二證明應證事實所用之證據；
    三對他造主張之事實及證據為承認與否之陳述；如有爭執，其理由。民事訴訟法
    第二百六十六條第一項定有明文。所謂請求所依據之事實及理由，係指使請求有
    理由之「事實」，即該當於構成要件之具體事實；而所謂之「理由」，係指為使
    法院採信之理由；又應記載應證事實所用之「證據」，乃指兩造爭執事項所需要
    之証據而言，亦即應符合可以証明要件事實之証據，因之；當事人於訴訟中主張
    之事實，應併陳述其理由，及一併聲明証據，否則；法院可無庸審酌調查逕以駁
    回之。查上訴人並未能提出被上訴人有該當於其主張之具體事實，即使其喪失擇
    偶、生育能力、及喪失勞動能力之具體事實，並舉証証明該事實之存在；又縱上
    訴人確因上開精神疾病而遲婚、或未生育、或於該時期間未能工作造成損失，亦
    難認該損失與其主張之上開事實間存有關聯性；再依關於不當得利法則，請求返
    還不當得利，應以受領人受有利益，而非以其所受之損害為準，已如上述，上訴
    人並未敘明被上訴人受有何利益、且該利益若干，亦無法提出此部分爭執事實之
    証據，以供法院調查審究，顯見；上訴人此部分之主張，不符合上開之要件，亦
    為無理由。
五、綜上所述；上訴人本於侵權行為、及不當得利法律關係請求被上訴人應給付二千
    萬元，為無理由，原審為上訴人敗訴之判決，並無不合，上訴意旨猶執詞指摘原
    判決不當，求予廢棄改判，為無理由，應予駁回。
六、本案事實已臻明確，兩造其餘攻擊防禦方法，不足以影響本判決結果，爰不一一
    論述，併此敘明。
據上論結：本件上訴為無理由，依民事訴訟法第四百四十九條第一項、第七十八條、
判決如主文。
中      華      民      國    九十二    年     十一     月     十八     日
~B1民事第四庭審判長法  官  黃斐君
~B2                法  官  陳蘇宗
~B3                法  官  張浴美
右為正本係照原本作成。
如對本判決上訴，須於收受判決送達後二十日內向本院提出上訴書狀，其未表明上訴
理由者，應於提出上訴後二十日內向本院提出上訴理由書(須按他造人數附具繕本)。
上訴時應提出委任律師或具有律師資格之人之委任狀；委任有律師資格者，另應附具
律師及格證書及釋明委任人與受任人有民事訴訟法第四百六十六條之一第一項但書或
第二項（詳附註）所定關係之釋明文書影本。
~B                書記官  謝雅惠
中      華      民      國    九十二    年     十一     月     十九     日
附註：
民事訴訟法第四百六十六條之一（第一項、第二項）
對於第二審判決上訴，上訴人應委任律師為訴訟代理人。但上訴人或其法定代理人具
有律師資格者，不在此限。
上訴人之配偶、三親等內之血親、二親等內之姻親，或上訴人為法人、中央或地方機
關時，其所屬專任人員具有律師資格並經法院認為適當者，亦得為第三審訴訟代理人
。
                                                                        Ｙ


司法院資訊處製作；財團法人民間司法改革基金會備份。
